【裁判字號】    94,上,327
【裁判日期】    950718
【裁判案由】    損害賠償
【裁判全文】
臺灣高等法院臺中分院民事判決           94年度上字第327號
上  訴  人  丙○○○
訴訟代理人  羅豐胤律師
複  代理人  李秀貞律師
            洪明儒律師
被  上訴人  乙○○
訴訟代理人  蔡嘉容律師
            呂秀梅律師
上列當事人間損害賠償事件，上訴人對於中華民國94年8月9日臺
灣南投地方法院第一審判決（94年度訴字第136號），提起上訴
，本院於95年7月4日言詞辯論終結，茲判決如下：
    主  文
原判決廢棄。
被上訴人在原審之訴及假執行之聲請均駁回。
第一、二審訴訟費用，均由被上訴人負擔。
    事實及理由
一、被上訴人主張：上訴人丙○○○與訴外人甲○○、楊勝富為
    與伊被繼承人張巽堂共同開發張巽棠所有坐落南投縣中寮鄉
    ○○段171、178、179地號（重測前為同鄉○○○段25-1、
    25-9、25-11地號）土地（下稱系爭土地），於民國（下同
    ）89年7月12日，由甲○○出名與張巽棠簽訂合建契約，再
    由上訴人於91年5月28日與甲○○簽訂合夥契約，約定系爭
    土地之開發由甲○○出資，上訴人則負責辦理申請開發案相
    關事宜，上訴人並收受甲○○所交付之新台幣（下同）50萬
    元，作為變更地目及推展業務之用。嗣後上訴人明知甲○○
    並無終止與張巽棠間合作契約之意，竟意圖為自己不法之所
    有，對張巽棠佯稱甲○○欲終止合夥契約，張巽棠擔心一旦
    合夥契約終止，其將無力繼續繳納農會貸款，遂聽信上訴人
    所言，先與上訴人於91年9月25日簽訂合建契約書，繼續共
    同委託訴外人李秋東、張證程辦理上開土地之合作興建事宜
    ，並於91年10月29日簽訂合作興建協議書，上訴人因此獲得
    李秋東、張證程二人所交付辦理土地變更之費用200萬元，
    嗣甲○○知悉張巽棠與上訴人違約之情事，即向台灣南投地
    方法院聲請對張巽棠之財產實施假扣押，張巽棠不得已於92
    年3月18日與甲○○達成由張巽棠賠償其350萬元之協議；張
    巽棠因而受有支付賠償金350萬元之損害。此為上訴人上開
    詐欺侵權行為所致之損害，而上訴人上開詐欺犯罪之犯行，
    業經原審法院刑事庭以92年度易字第499號判決予以判處罪
    刑在案，伊為張巽棠之繼承人，為此於上開刑事訴訟程序中
    提起附帶民事訴訟，請求上訴人賠償損害等情，爰於上開刑
    事訴訟程序，依侵權行為及繼承之法律關係，提起附帶民事
    訴訟，求為命上訴人給付伊及張巽棠之其餘繼承人張桂岳、
    張桂華、張桂忠350萬元及自94年5月4日起，至清償日止，
    按年息百分之五加計遲延利息之判決。
二、上訴人則以：被上訴人係以其有支付甲○○350萬元之賠償
    金之損害，於台灣南投地方法院檢察署檢察官以92年度偵字
    第3268號起訴書所起訴，經台灣南投地方法院93年度易字第
    499號詐欺案件受理之刑事訴訟程序中提起本件附帶民事訴
    訟，請求損害賠償。惟按，其惟因犯罪而受損害之人，得於
    刑事訴訟程序中，就所起訴犯罪事實所生之損害提起附帶民
    事訴訟，請求損害賠償，否則其起訴為不合法，縱經刑事庭
    裁定移送民事庭審理，亦應以其起訴要件有所欠缺，而裁定
    駁回其訴，此據最高法院著有44年度台抗字第4號判例可參
    。查上開檢察官起訴書所起訴上訴人犯罪之事實，為上訴人
    利用張巽棠找尋合建契約合夥人之機會，對其他合夥人即訴
    外人甲○○、李秋東及張證程詐欺財物，其犯罪被害人為甲
    ○○、李秋東、張證程三人，被害財物亦為其三人所交付之
    金錢，至被上訴人與甲○○和解賠償甲○○之350萬元，則
    非上訴人被起訴犯罪事實所生之損害，故被上訴人原不得在
    刑事附帶民事訴訟程序中請求。且上訴人被起訴詐欺甲○○
    、李秋東、張證程三人部分之犯罪，亦經刑事一、二審判處
    無罪確定，是刑事庭仍裁定移送原審民事庭審判，即依法不
    合。且於實體上，被上訴人因與甲○○和解所給付之350萬
    元，亦非因伊對之有任何侵權行為所致，而係其與甲○○間
    之民事糾葛，經其雙方協議之結果，是被上訴人請求由伊負
    責賠償，洵屬無據等語，資為抗辯。
三、原審法院審理後，斟酌兩造之主張及攻擊防禦方法之結果，
    認被上訴人之訴為有理由，而為被上訴人全部勝訴之實體判
    決，命上訴人應給付被上訴人及張桂岳、張桂華、張桂忠
    350萬元及自95年5月4日起，至清償日止，按年息百分之五
    計算之利息，並依兩造之陳明，各酌定相當之擔保金額，分
    別為准予假執行及免為假執行之宣告。上訴人不服，提起上
    訴，聲明求為判決：(一)原判決廢棄；(二)被上訴人在原審之訴
    及假執行之聲請均駁回；(三)第一、二審訴訟費用均由被上訴
    人負擔。被上訴人則答辯聲明求為判決駁回其上訴。
四、按因犯罪而受損害之人，於刑事訴訟程序得附帶提起民事訴
    訟，對於被告及依民法負賠償責任之人，請求回復其損害，
    刑事訴訟法第487條第1項定有明文。惟提起附帶民事訴訟得
    請求回復之損害，以因被告被訴犯罪事實所生之損害為限，
    否則縱令得依其他事由提起民事訴訟，亦不得在刑事訴訟程
    序中附帶為此請求，最高法院著有60年度台上字第633號判
    例可參。是得利用刑事訴訟程度提起附帶民事訴訟請求犯罪
    被告及其他依法負賠償責任之人賠償其損害者，因該起訴之
    犯罪事實所生之損害及其被害人為限。苟非該起訴犯罪事實
    所生之損害法益及被害人，則不得在該刑事訴訟程序中提起
    附帶民事訴訟請求賠償，否則其訴即屬不合法，法院殊無為
    實體判決之餘地。又刑事移送民事庭之附帶民事訴訟，僅移
    送前之訴訟行為準用關於刑事訴訟之規定，若移送後之訴訟
    程序，則應適用民事訴訟法，此觀刑事訴訟法第490條及其
    但書之規定自明。故移送民事庭之附帶民事訴訟，縱其移送
    前提起此項訴訟，不合刑事訴訟法第487條所定之要件，而
    有同法第502條第1項關於訴之不合法之規定情形時，但其移
    送後之訴訟程序，既應適用民事訴訟法，即屬同法第249條
    第1項第6款所謂起訴不備其他要件者，仍應依該條項款之規
    定，以裁定駁回之，自無準用刑事訴訟法第502條第1項，以
    判決程序裁判之餘地，最高法院亦著有44年度台抗字第4號
    判例可按。查被上訴人主張上訴人為與被上訴人之被繼承人
    張巽棠合作開發系爭土地，先由其所覓之訴外人甲○○與張
    巽棠簽訂合建契約，其後又使張巽棠與其嗣後另覓之訴外人
    李秋東、張證程簽訂合建契約，上訴人則先後向甲○○、李
    秋東、張證程取得50萬元及200萬元，致其後甲○○對系爭
    土地實施假扣押，張巽棠乃於92年3月18日與甲○○簽立賠
    償350萬元協議書，其後張巽棠與被上訴人向台灣南投地方
    法院檢察署檢察官舉發上訴人之上開行為，經檢察官以上訴
    人涉犯詐欺以該署92年度偵字第3268號起訴書，予以提起公
    訴等事實，固據提出上開合建契約、協議書及檢察官起訴書
    等影本在卷為證，並為上訴人所不爭執，固堪認真實，然查
    台灣南投地方法院檢察署檢察官上開起訴書所起上訴人詐欺
    之犯罪事實，為：「丙○○○於民國89年間，與張巽棠、甲
    ○○等三人，共同簽訂「合建契約書」，欲合夥開發張巽棠
    所有南投縣中寮鄉○○段171、178、179號地號土地，丙○
    ○○於合作期間發現有利可圖，竟基於意圖為自己不法所有
    之概括犯意，先於民國91年5月28日，未經張巽棠同意，私
    下與甲○○另訂「合夥契約書」，契約書中約定就張巽棠所
    有之土地為開發並興建房屋，並向甲○○以變更地目及業務
    推廣之經費為由，詐得新台幣（下同）50萬元，嗣後丙○○
    ○明知甲○○並無終止與張巽棠間合作契約之意，且前合夥
    契約尚存，竟對張巽棠佯稱甲○○欲終止合夥契約，使張巽
    棠擔心一旦合夥契約終止，將無法繼續繳納農會貸款，丙○
    ○○遂趁機邀張巽棠與伊及不知情之李秋東、張證程等人另
    行合夥，欲在張巽棠所有之前開土地上開發並興建房屋，伊
    等四人遂於91年10月29日簽訂「合作興建協議書」，丙○○
    ○則故計重施，以變更地目及推廣業務費用為由，順利向李
    秋東、張證程詐得200萬元」，此有該起訴書影本乙件在卷
    可稽，並經本院調取上開刑事案卷查核屬實。是上訴人經檢
    察官起訴犯罪事實為上訴人利用張巽棠提供系爭土地與人合
    作開發之機會，藉機向甲○○、李秋東、張證程三人詐取50
    萬元及200萬元，其詐欺犯罪之被害人為甲○○、李秋東、
    張證程三人，不包括被上訴人之被繼承人張巽棠在內，其犯
    罪事實所生之損害，則為甲○○、李秋東、張證程三人被詐
    取之50萬元及200萬元，被上訴人之被繼承人張巽棠所指其
    因與甲○○和解所答應賠償之350萬元，則非上訴人上開被
    訴詐欺犯罪事實所生之損害。況依張巽棠與甲○○92年3月
    18日協議書之約定，張巽棠與甲○○二人乃承認張巽棠將系
    爭土地交由正祥營造有限公司興建房屋之事實，僅張巽棠同
    意房屋興建完成後交付Ｃ區之房屋乙戶（包括土地）予甲○
    ○，如該屋不能在一年內完成興建並交付甲○○，則張巽棠
    同意另交付甲○○350萬元，甲○○則放棄該建物等情，有
    該協議書影本在卷可稽（見附於台灣南投地方法院檢察署92
    年度他字第671號詐欺他字卷內）。則其所指350萬元之賠償
    損害，乃繫於正祥營造有限公司是否依約在一年內建成房屋
    交付之另一履行契約之行為，益徵非上訴人上開被起訴詐欺
    犯罪事實所致之損害，是上開檢察官起訴書於證據及法條欄
    第3項並清楚記稱：「告發人張巽棠告發意旨所述，遭被告
    詐欺取得不法之契約利益乙節，因被告僅將告訴人張巽棠之
    土地，作為詐欺他人財物之工具，被告並未因此直接自告發
    人張巽棠處詐欺取得財物或不法利益，是與刑法詐欺罪構成
    要件有間。」等語，尤可見被上訴人所指賠償350萬元之損
    害，並非上  訴人被訴犯罪事實之損害，是依首揭說明，關
    於此部分所謂之損害，即不得利用上開刑事訴訟程序提起附
    帶民事訴訟以為請求。其逕依刑事附帶民事訴訟程序起訴請
    求，其訴即非適法。原審刑事庭不察，疏未依刑事訴訟法之
    規定審認被上訴人之起訴是否合法，率予裁定移送該院民事
    庭審理，原審復疏未細心勾稽，率為實體之判決，為被上訴
    人勝訴之判決，依被上訴人之起訴，判命上訴人如數給付，
    即有未合。上訴意旨執以指摘原判決不當，求予廢棄改判，
    為有理由，爰由本院將原判決廢棄，並駁回被上訴人在原審
    之訴及假執行之聲請，以資適法。至上訴人縱有違背被上訴
    人之被繼承人張巽棠之指示，而使張巽棠另與人簽約合建，
    致張巽棠受有損害，為上訴人是否違約、背信及未依債務本
    旨履行所致，雖得依其他程序請求，但究非得逕在本件利用
    刑事附帶民事訴訟中為之。又最高法院所指刑事庭裁定移送
    民事庭審理後，民事庭應獨立為事實之審認，不受刑事案件
    所認事實拘束之各該判例要旨，乃指附帶民事訴訟之起訴為
    合法，並為合法之裁定移送後，刑事案件改判被告無罪之情
    形，民事庭不受其拘束，仍應獨立為事實之認定而言。本件
    被上訴人之被繼承人張巽棠既非上訴人被起訴犯罪事實之被
    害人，所指之損害，亦非該起訴犯罪事實所生，其初即不能
    利用該刑事附帶民事訴訟程序請求，其起訴已非合法，自無
    其適用，是被上訴人引最高法院41年度台上字第50號判例意
    旨主張為實體之判決云云，尚有誤會，其主張為不可採。併
    此敘明。
五、據上論結，本件上訴為有理由，依民事訴訟法第450條、第
    78條，判決如主文。
中    華    民    國    95    年    7     月    18    日
                      民事第五庭審判長法  官  黃斐君
                                      法  官  古金男
                                      法  官  朱  樑
以上正本係照原本作成。
如對本判決上訴，須於收受判決送達後二十日內向本院提出上訴
書狀，其未表明上訴理由者，應於提出上訴後二十日內向本院提
出上訴理由書 (須按他造人數附具繕本)。
上訴時應提出委任律師為訴訟代理人之委任狀。具有民事訴訟法
第四百六十六條之一第一項但書或第二項之情形為訴訟代理人者
，另應附具律師及格證書及釋明委任人與受任人有該條項所定關
係之釋明文書影本。
                                      書記官  陳俞豪
中    華    民    國    95    年    7     月    20    日
                                                      Ｈ


司法院資訊處製作；財團法人民間司法改革基金會備份。
